【裁判字號】    95,家抗,21
【裁判日期】    950411
【裁判案由】    指定遺產管理人
【裁判全文】
臺灣臺北地方法院民事裁定              95年度家抗字第21號
抗  告  人  財政部國有財產局台灣北區辦事處
法定代理人  乙○○
                      送達代.
相  對  人  北都汽車股份有限公司
法定代理人  甲○○
上列當事人間聲請指定遺產管理人事件，抗告人對於民國95年2
月9 日本院95年度財管字第10號第一審裁定提起抗告，本院裁定
如下：
    主        文
原裁定廢棄。
相對人之聲請駁回。
聲請及抗告程序費用由相對人負擔。
    理        由
一、相對人在原審以：被繼承人丙○○為相對人之債務人，業已
    死亡2 年有餘，親屬會議並未依民法第1177條規定選定遺產
    管理人，爰依第1178條第2 項規定，向原審聲請選定遺產管
    理人，經原審裁定指定財政部國有財產局臺灣北區辦事處。
二、抗告意旨略以：
（一）閱卷資料得知，相對人對被繼承人丙○○間前為清償債務
      事件，聲請假扣押、實施查封後，因丙○○業已死亡且其
      法定繼承人有拋棄繼承情形，相對人為聲請返還提存物為
      由，聲請法院指定遺產管理人。丙○○之第1 、3 順位繼
      承人拋棄繼承事件，雖經本院家事法庭通知准予備查在案
      ，惟依閱卷資料，查無丙○○之第2 順位繼承人死亡或拋
      棄繼承等相關資料，則渠等即為民法第1138條規定之法定
      繼承人，故應無民法第1178條第2 項規定之適用，而原審
      法院亦未就丙○○有繼承人存在之事實予以詳查，遽依相
      對人之聲請指定抗告人為丙○○之遺產管理人，自有未洽
      。
（二）縱丙○○之先後順位之繼承人均拋棄繼承，依經驗法則推
      斷，其合法繼承人與丙○○間血緣至親，卻無人願意依法
      承受繼承權，負擔其繼承責任，顯見丙○○之遺債大於遺
      產。按司法院74年10月15日（74）院臺廳一字第05786 號
      函示：「先順序繼承人均拋棄繼承，其次順位繼承人有無
      不明而應准用關於無人承認繼承之規定時，應先審核可否
      依民法第1177 條 規定選定遺產管理人。如無法選定遺產
      管理人者，因此類拋棄繼承事件，多屬遺債大於遺產，形
      同破產，儘量避免選任國有財產局為遺產管理人」，並有
      司法院秘書長90年12月20日（90）秘臺廳民一字第30224
      號函及本院94年度家抗字第145 號、93年度家抗字第287
      號民事裁定之理由3 供參。
（三）遺產管理人之職務在於：編製遺產清冊、為保存遺產必要
      之處置、清償債權或交付遺贈物及遺產之移交等事務，自
      應與被繼承人關係密缺及對於被繼承人之遺產、遺債事務
      有相當了解者任之，顯較對被繼承人毫無所悉之第三人或
      公務機關更具適缺性。本案倘經查明被繼承人丙○○原有
      法定繼承人均已合法拋棄繼承，惟渠等對丙○○之債權、
      債務等遺產之情形，必較抗告人明瞭，且渠等知悉以拋棄
      繼承方式規避債務，自有相當之知識、能力足以擔任被繼
      承人丙○○之遺產管理人，故原審法院自應由丙○○之法
      定繼承人中指定遺產管理人為宜。
（四）爰依法提出抗告，請求廢棄原裁定云云。
三、按抗告法院認抗告為有理由者，應廢棄原裁定，自為裁定，
    必要時得命原法院或審判長更為裁定（非訟事件法第46條準
    用民事訴訟法第436 條之1 第3 項準用第492 條第2 項規定
    參照）。
四、次按繼承開始時，繼承人之有無不明者，由親屬會議於1 個
    月內選定遺產管理人，並將繼承開始及選定遺產管理人之事
    由，向法院報明；親屬會議依前條規定為報明後，法院應依
    公示催告程序，定6 個月以上之期限，公告繼承人，命其於
    期限內承認繼承；又無親屬會議或親屬會議未於前條所定期
    限內選定遺產管理人者，利害關係人或檢察官，得聲請法院
    選任遺產管理人，並由法院依前項規定為公示催告，民法第
    11 77 條、第1178條分別定有明文。
五、再按依民法之規定應開親屬會議時，由當事人、法定代理人
    、或其他利害關係人召集之，民法第1129條定有明文。又親
    屬會議會員應就被繼承人之左列親屬與順序定之：1.直系血
    親尊親屬，2.三親等內旁系血親尊親屬，3.四親等內之同輩
    血親，此觀民法第1131條第1 項規定自明。復按無民法第11
    31條規定之親屬，或親屬不足法定人數時，法院得因有召集
    權人之聲請，於其他親屬中指定之；親屬會議不能召開或召
    開有困難時，依法應經親屬會議處理之事項，由有召集權人
    聲請法院處理之；親屬會議經召開而不為或不能決議時，亦
    同，此為民法第1132條所明定。準此，繼承開始時，繼承人
    之有無不明，被繼承人之遺產管理人應由被繼承人之親屬會
    議選定之，倘無民法第1131條規定之法定親屬會議會員者，
    或親屬不足法定人數時，被繼承人之法定代理人、利害關係
    人得聲請法院於其他親屬中指定親屬會議會員，若無親屬會
    議或親屬會議不能召開或召開有困難時，或親屬會議經召開
    而不為或不能決議時，或親屬會議未於繼承開始時1 個月內
    選定遺產管理人者，利害關係人或檢察官，得聲請法院選任
    遺產管理人，並由法院依前項規定為公示催告，非謂被繼承
    人無法定親屬會議會員時，其利害關係人或檢察官即得逕自
    聲請法院處理依法應經親屬會議處理事項。
六、查聲請人主張其債務人丙○○於92年6 月22日死亡，其親屬
    會議尚未依民法第1177條規定選定遺產管理人之事實，固據
    其提出提存書、囑託查封登記書、本院92年度繼字第776 、
    901 號拋棄繼承卷節本、戶籍謄本、聲請撤回假扣押執行狀
    、囑託塗銷查封登記書、本院95年度聲字第168 號裁定為證
    。然依本院依職權調閱92年度繼字第776 、901 號拋棄繼承
    卷查知，丙○○至少有曾秋男、曾秋風、張曾素碧、曾素美
    、曾素花、曾秋旺、曾秋桂等同輩親屬，是以聲請人應先以
    利害關係人之地位召開親屬會議以選任丙○○之遺產管理人
    。倘該親屬會議不能召開或召開有困難時，或親屬會議經召
    開而不為或不能決議時，聲請人始得聲請法院指定遺產管理
    人。今聲請人逕向本院聲請指定抗告人為丙○○之遺產管理
    人，於法不合，應予駁回，故原審裁定於法不合。從而，抗
    告意旨指摘原裁定不當，求予廢棄改判，為有理由，應予准
    許。爰予以廢棄原裁定，並改判如主文第2 項所示。
七、據上結論，本件抗告為有理由，爰裁定如主文。
中    華    民    國    95    年    4     月    11    日
                    家事法庭審判長法  官  俞慧君
                                  法  官  彭南元
                                  法  官  蔡惠如
上為正本係照原本作成
本裁定除以適用法規顯有錯誤為理由，並經本院許可外，不得再
抗告。
如提起再抗告，應於收受送達後10日內向本院提出再抗告狀，應
同時表明再抗告理由，且繳納再抗告費新臺幣1,000元。
中    華    民    國    95    年    4     月    11    日
                                  書記官  周玉琦
參考法條：
非訟事件法第45條：
抗告法院之裁定，以抗告不合法而駁回者，不得再為抗告。但得
向原法院提出異議。
前項異議，準用民事訴訟法第484 條第2項及第3項之規定。
除前2 項之情形外，對於抗告法院之裁定再為抗告，僅得以其適
用法規顯有錯誤為理由，並經原法院之許可者為限。
前項許可，以原裁定所涉及之法律見解具有原則上重要性者為限
。
民事訴訟法第436 條之3 第3 項、第4 項及第436 條之6 之規定
，於第3項之抗告準用之。
民事訴訟法第436條之3
對於簡易訴訟程序之第二審裁判，提起第三審上訴或抗告，須經
原裁判法院之許可。
前項許可，以訴訟事件所涉及之法律見解具有原則上之重要性者
為限。
第 1 項之上訴或抗告，為裁判之原法院認為應行許可者，應添具
意見書，
敘明合於前項規定之理由，逕將卷宗送最高法院；認為不應許可
者，應以裁定駁回其上訴或抗告。
前項裁定得逕向最高法院抗告。
民事訴訟法第436條之6
對於簡易訴訟程序之裁判，逕向最高法院提起上訴或抗告，經以
上訴或抗告無理由為駁回之裁判者，不得更以同一理由提起再審
之訴或聲請再審。


司法院資訊處製作；財團法人民間司法改革基金會備份。
